【裁判字號】    95,上更(二),119
【裁判日期】    950630
【裁判案由】    違反著作權法
【裁判全文】
臺灣高等法院高雄分院刑事判決     95年度上更(二)字第119號
上 訴 人
即自訴人    智冠科技股份有限公司
代  表  人  甲○○
代  理  人  王炯棻  律師
            王錦堂  律師
            黃永隆  律師
被      告  乙○○
上列上訴人因被告違反著作權法案件，不服臺灣高雄地方法院93
年度自字第78號中華民國93年8 月12日第一審判決，提起上訴，
判決後，經最高法院第2 次發回更審，本院判決如下：
    主  文
上訴駁回。
    理  由
一、自訴意旨略以：自訴人公司於民國（以下同）91年2 月5 日
    與歡樂家庭資訊有限公司（下稱歡樂家庭公司）簽立代理合
    約，由自訴人公司代理歡樂家庭公司自行研發之「夢幻蛋糕
    屋」電腦遊戲軟體，授權期間至93年2 月4 日止，自訴人公
    司為銷售前開遊戲軟體，除由公司內部音樂製作課員工蔡志
    展編製音樂，將之數位化於遊戲光碟內外，並編製「使用手
    冊」一書，供玩家瞭解遊戲角色、使用方式，並委託鄧博文
    設計遊戲包裝彩盒上之人物圖形，用以包裝、行銷前開遊戲
    軟體，而前開遊戲軟體之音樂著作、包裝彩盒之美術著作及
    使用手冊之語文著作、編輯著作等著作財產權，均屬自訴人
    公司所有，任何人未經授權，不得以任何方式使用之。嗣於
    前開代理合約授權期間屆滿後，另由被告乙○○之花道國際
    數位有限公司（下稱花道公司）取得代理銷售權，但被告開
    設之花道公司及其代表人乙○○未經自訴人公司同意，竟於
    93年3 月26日在其所代理銷售之遊戲軟體、包裝彩盒及使用
    手冊上，擅自重製自訴人公司享有前開著作財產權之音樂、
    美術及語文、編輯等之著作，經自訴人於市面上購得該重製
    之軟體，損害自訴人公司權益甚大，因認被告乙○○涉有違
    反著作權法第90條第3 項之重製罪云云。
二、自訴人公司認被告乙○○等涉有上開重製罪，係以被告乙○○未經自訴人公司同意，竟於代理銷售之「夢幻蛋糕屋」遊
    戲軟體、包裝彩盒及使用手冊上，擅自重製自訴人公司享有
    著作財產權之音樂、美術及語文、編輯之著作等語，為其論
    據。
三、訊據被告乙○○堅決否認有何擅自重製行為，辯稱：92年8
    月4 日，我開設之花道公司與協倫科技股份有限公司（下稱
    協倫科技公司）簽訂契約，合法取得「夢幻蛋糕屋」電腦遊
    戲軟體臺灣代理權，而該遊戲繁體中文版美工資料、遊戲說
    明書、安裝手冊、製作完整母片及包裝盒設計圖檔，均由協
    倫科技公司交由花道公司發行，且經協倫科技公司保證無問
    題才為之代理發行，不知自訴人另有著作權，又我若知道有
    問題，我會委託他人重新設計，重新設計費也只5 千元，不
    會為省5 千元而犯法，我以為沒有問題，確無重製他人著作
    權之故意等語。經查：
（一）「夢幻蛋糕屋」電腦遊戲軟體及其週邊商品係歡樂家庭公
      司所設計研發，91年2 月5 日自訴人公司與歡樂家庭公司
      簽立代理合約，代理歡樂家庭公司所研發之「夢幻蛋糕屋
      」電腦遊戲軟體及其週邊商品（所謂遊戲軟體，意指每個
      遊戲本身的個別與整體上所附帶之娛樂作用、組成元素、
      圖形及軟體本身所有版權、商標均屬之），授權期間至93
      年2 月4 日止，依合約規定，歡樂家庭公司將前開電腦遊
      戲軟體及其週邊商品之重製權讓與自訴人公司，而自訴人
      公司並取得該電腦遊戲軟體及其週邊商品全球獨家總代理
      ；此外，歡樂家庭公司應負責提供自訴人公司有關包裝設
      計、封套、海報、贈品設計稿、說明手冊等相關文件、美
      術設計物樣品及相關美工、文字圖檔等，以利自訴人公司
      製作生產成品、宣傳廣告及贈品。又自訴人公司為銷售前
      開遊戲軟體，除由該公司音樂製作課員工蔡志展編製音樂
      ，將之數位化於遊戲光碟內外，並編製「使用手冊」一書
      ，供玩家瞭解遊戲角色、使用方式，且委託鄧博文設計遊
      戲包裝彩盒上之人物圖形，用以包裝、行銷前開遊戲軟體
      等情，為被告所不爭執（見原審卷第52頁），且與自訴人
      公司指訴之情節相符，復有有合約書、使用手冊、彩盒封
      套、外包合約書附於原審卷可參。
（二）另「受雇人於職務上完成之著作，以該受雇人為著作人。
      但契約約定以雇用人為著作人者，從其約定。依前項規定
      ，以受雇人為著作人者，其著作財產權歸雇用人享有。但
      契約約定其著作財產權歸受雇人享有者，從其約定。前二
      項所稱受雇人，包括公務員」、「出資聘請他人完成之著
      作，除前條情形外，以該受聘人為著作人。但契約約定以
      出資人為著作人者，從其約定。依前項規定，以受聘人為
      著作人者，其著作財產權依契約約定歸受聘人或出資人享
      有。未約定著作財產權之歸屬者，其著作財產權歸受聘人
      享有。依前項規定著作財產權歸受聘人享有者，出資人得
      利用該著作」，著作權法第11條、第12條分別定有明文。
      本件依自訴人公司、歡樂家庭公司合約書第5 條第4 項規
      定，歡樂家庭公司本應負責提供自訴人公司有關包裝設計
      、封套、海報、贈品設計稿、說明手冊等相關文件、美術
      設計物樣品及相關美工、文字圖檔等物；而證人即歡樂家
      庭公司代表人丁○○復於原審陳稱：包裝設計、音樂及其
      他費用，係按我授權金比例或應得利益中扣除等語（見原
      審卷第78至79頁），本院前審審理時丁○○仍陳稱：使用
      說明書和盒子的製作，版稅已經給智冠公司扣除，當時我
      有表示這部分著作權應該是我的等語（見本院上訴卷第68
      至69頁），並有丁○○提出其與智冠公司簽訂之電腦遊戲
      委製合約書可憑（見本院上訴卷第80頁以下），該合約書
      第13條載明：「乙方（即智冠公司）所提撥的預算，係含
      甲方（即丁○○）委製小組製作遊戲所需的音樂著作費、
      音效語音的錄製費、腳本的購製費、購買著作版權費及有
      關遊戲製作的相關費用在內」，顯見歡樂家庭公司因未提
      供包裝彩盒上之人物圖形、音樂、使用手冊（語文著作）
      等物，乃由自訴人公司內部自製、或外包承製，並由歡樂
      家庭公司出資甚明。職此之故，歡樂家庭公司雖為出資人
      ，但依前開條文意旨，就編製音樂（音樂著作）、使用手
      冊（語文著作）部分而言，因該著作係由自訴人公司員工
      所完成，且依卷內資料，尚無證據資料證明自訴人公司與
      該員工存有特約，自訴人公司應為該著作之著作財產權人
      ；就自訴人公司出資予鄧博文設計遊戲包裝彩盒上之人物
      圖形（美術著作）部分而言，參諸自訴人公司與鄧博文外
      包合約書第6 條規定，該著作財產權係歸屬自訴人公司，
      歡樂家庭有限公司僅得依著作權法第36條或第37條，由自
      訴人公司受讓著作財產權或取得著作財產權之授權，始得
      利用該著作，應無著作權法第12條第3 項之利用可能，經
      濟部智慧財產局91年2 月18日（91）智著字第0910000187
      號函可資參考。從而，自訴人公司應為前開美術、音樂及
      語文等著作之著作財產權人甚明，其提起本件自訴，自屬
      合法。是歡樂家庭公司如未經自訴人公司授權，自不得利
      用該著作。
（三）再者，92年8 月1 日協倫科技公司與琪薇遊戲工坊（負責
      人丁○○）簽立軟體授權契約書，代理「夢幻蛋糕屋」遊
      戲軟體中文版，授權期間自93年3 月15日起至94年4 月1
      日止，依合約規定，授權價金為新臺幣（下同）6 萬元，
      依契約規定，琪薇遊戲工坊須提供該相關產品之繁體中文
      版美工資料、遊戲說明書、安裝手冊、製作完整母片及包
      裝盒設計圖檔，而軟體預定出版日期為93年3 月10日；嗣
      於92年8 月4 日，被告乙○○開設之花道公司與協倫科技
      公司簽立軟體授權契約書，代理「夢幻蛋糕屋」遊戲軟體
      中文版，授權期間自93年3 月15日起至94年4 月1 日止，
      依合約規定，授權價金為12萬元，依契約規定，協倫科技
      公司須提供該相關產品之繁體中文版美工資料、遊戲說明
      書、安裝手冊、製作完整母片及包裝盒設計圖檔，而軟體
      預定出版日期為93年3 月10日等情，除據被告乙○○自承
      在卷，並經證人即琪薇遊戲工坊負責人丁○○、證人即協
      倫科技公司負責人陳元昌、證人即協倫科技公司之業務員
      丙○○於原審證述明確（見原審卷第68至78頁、第100 至
      109 頁），復有該軟體授權契約書附原審卷可稽，上開事
      實亦堪認定。
（四）又被告乙○○開設之花道公司、乙○○於代表銷售之「夢
      幻蛋糕屋」遊戲軟體、包裝彩盒及使用手冊上，重製自訴
      人公司享有著作財產權之音樂、美術及語文等著作，固據
      被告於原審準備程序中自承在卷（見原審卷第69頁），且
      有自訴人公司提出、分別由自訴人公司及被告之花道公司
      販售之遊戲軟體、使用手冊及彩盒為證。亟須查明者，為
      被告乙○○是否有重製之故意，查證人丁○○於本院前審
      審理時結證稱：「（問：當初智冠發存證信函給花道時，
      花道有請協倫科技去處理，你是否當時回答，你要修改後
      更正，這個東西當初是由智冠設計沒有錯，但你有付了版
      稅在裡面，是嗎？）答：是」「（問：你的意思是說，這
      個東西著作權是屬你的，是嗎？）答：我是這樣認為」「
      （問：你當時有表示著作權是你的嗎？）答：使用說明書
      和盒子的製作，版稅已經給智冠公司扣除，當時我有表示
      著作權應該是我的」等語（見本院上訴卷第61至64頁）；
      其於本院更一審理時除確認伊係「夢幻蛋糕屋」之設計人
      ，僅伊有能力修改程式，被告之花道公司所發行之光碟內
      容與交付予證人丙○○者相同各情外，並結證稱：「我設
      計的光碟本來就是這樣，如果那一家公司要代理我，我就
      會將該公司的商標放入遊戲光碟中，但是當初丙○○並沒
      有告訴我要發行，所以我沒有將智冠公司的商標放置入光
      碟中」等語。足認證人即原設計人丁○○係認為上開著作
      財產權尚歸其所有，且交付予證人丙○○收受之光碟係未
      載明自訴人智冠公司商標圖樣之空白母片（空白CDR 片）
      無訛。
（五）證人丙○○於原審結證稱：92年8 月間，我代表協倫科技
      公司與丁○○簽立「夢幻蛋糕屋」授權契約書，當時丁○○曾交付一套自訴人公司製作之「夢幻蛋糕屋」軟體，嗣
      與被告花道公司簽約時（亦為8 月間），乃將該套軟體交
      予被告花道公司，至93年3 月間，我交付圖檔，被告花道
      公司可依該圖檔編排、設計使用手冊，93年4 月間，丁○○復交付重新設計之完整圖檔、彩盒封面，我又交付被告
      花道公司，丁○○交付何東西，我就將之交予被告花道公
      司，被告花道公司製作好軟體、圖檔資料時，我曾將該軟
      體交付丁○○觀看，彩盒、說明手冊上，我未特別注意有
      自訴人公司名稱、著作權聲明，亦未特別告知被告乙○○
      ，將自訴人公司軟體交付被告乙○○時，亦未說明全部可
      以拷貝，我就把丁○○給我的智冠那套軟體直接交給花道
      公司，我們不知道他跟智冠的關係，丁○○並沒有告訴我
      這個圖檔不能使用等語（見原審卷第100 至109 頁）。依
      其所證內容，足認證人丙○○係將證人丁○○交付之自訴
      人公司軟體、圖檔（指93年3 月間），原樣轉交予被告之
      花道公司，因丙○○雖未說明全部都可使用，但也未告訴
      被告乙○○何圖檔不能使用，致使被告乙○○認為丙○○
      交付軟體等資料，其取得可以使用，又丙○○於原審陳稱
      ：花道公司製作好的軟體，要販賣的時候，我們有寄給丁○○看過等語（見原審卷104 頁），按被告乙○○製作好
      的軟體，要販賣的時候，既有經由丙○○寄給原設計人丁○○看過，則被告乙○○應有取得其上手及原設計人認可
      之意，被告乙○○主觀上應無侵害他人著作權之意。
（六）至證人丙○○於原審另稱：我將該光碟轉交予被告時，並
      未特別向被告乙○○表明有關著作權各情，我單純將丁○○交付之軟體轉交給被告，未說明全部都可拷貝等語，按
      丙○○於原審已稱軟體轉交給被告乙○○時未提及著作權
      之事，也未說明全部都可拷貝，惟丙○○於本院本審審理
      時又改稱：交付軟體時，有請被告要重新設計才可以使用
      ，丁○○要求重新製造封面等語（見95年6 月5 日本院審
      判筆錄），此與丙○○在原審之陳述不符，為丙○○恐被
      控告之卸責之詞，自不足採。又証人丁○○雖稱：有告訴
      丙○○「夢幻蛋糕屋」的產品包裝是智冠公司的，要使用
      須重新設計包裝等語，惟丙○○將原軟體資料交付被告乙○○時，並未說明該圖檔不能使用，已据丙○○於原審陳
      明，是証人丁○○之前開陳述仍不能為被告乙○○不利之
      証明。
（七）証人戊○○於本院審理時陳稱：「（問：「夢幻蛋糕屋」
      軟體，被告有叫重新設計？）答：我只作外盒封面的圖像
      部分」「（問：設計哪些？）答：封盒表面的男生、女生
      ，包括字體等．．方塊部分是我們看了軟體之後加上去的
      ，外圖的圖樣包括在內」「（問：被告有無拿舊的給你參
      考？）答：有，因為我們並不清楚遊戲內容，也避免設計
      一樣的」「（問：設計金額多少？）答：5 千元」等語（
      見95年6 月19日本院審判筆錄），並有被告乙○○提出之
      戊○○重新計之「夢幻蛋糕屋」電腦遊戲軟體盒可憑（外
      放）。查被告乙○○請戊○○參考舊資料重新設計新的彩
      盒，僅粍費5 千元，則被告乙○○辯稱不知自訴人另有著
      作權，若知道有問題，會委託他人重新設計，重新設計費
      也只5 千元，不會為省5 千元而犯法，我以為沒有問題，
      確無重製他人著作權之故意等語，應堪採信，足証被告乙○○於取得前手所交付之資料後使用，其主觀上應無侵害
      自訴人著作權之意圖。
（八）至證人即受被告乙○○委託壓製光碟之六合國際實業公司
      負責人邱垂演本院更一審審理時除肯認被告乙○○所交付
      予伊壓製之光碟係空白之CDR 原始母帶外，並證稱：我公
      司再將該母帶轉交予鑫瑋公司製造，該公司負責人現已死
      亡，工廠倒閉，已無法取得該母帶等語。顯見被告乙○○
      自證人丙○○處所取得者是母片，嗣將該母片再轉交予證
      人邱垂演製造之母片，與證人丁○○先前交付予丙○○者
      均為未載明自訴人智冠公司等字樣之空白CDR 之同一母片
      。被告辯稱：之所以取得前開資料並重製自訴人之封面、
      音樂等著作，係信任其與丙○○所屬協倫科技公司之契約
      關係為真實所致，應堪埰信，仍不能為被告不利之証明。
    綜上所述，被告乙○○係信任其與丙○○所屬協倫科技公司
    之契約關係為真實所致才使用，且被告乙○○製作好的產品
    ，要販賣的時候，有經由丙○○寄給原設計人丁○○看過才
    銷售，其應有取得其上手及原設計人認可之意，又被告乙○○嗣後請戊○○參考舊資料重新設計新的彩盒，以避免與自
    訴人的封面圖相同，重新設計封面僅粍費5 千元，則被告乙○○辯稱若知道有問題，會委託他人重新設計，重新設計費
    也只5 千元，不會為省5 千元而犯法，我以為沒有問題，確
    無重製他人著作權之意圖，應堪採信，此外復查無其他確切
    証据証明被告乙○○有侵害自訴人著作權之意圖之犯罪情事
    ，其犯罪即屬不能証明。
四、原審以不能證明被告乙○○犯罪，依法諭知無罪，核無不合
    ，自訴人公司上訴指摘原判決不當，為無理由，應予駁回。
五、另被告花道國際數位有限公司部分已判決無罪確定，附此敘
    明。
據上論斷，應依刑事訴訟法第368 條，判決如主文。
中    華    民    國    95    年    6     月    30    日
                  刑事第六庭  審判長法  官  王憲義
                                    法  官  李璧君
                                    法  官  張盛喜
以上正本證明與原本無異。
如不服本判決應於收受本判決後10日內向本院提出上訴書狀，其
未敘述上訴理由者，並得於提起上訴後10日內向本院補提理由書
狀（均須按他造當事人之人數附繕本）「切勿逕送上級法院」。
中    華    民    國    95    年    7     月    3     日
                                    書記官  林明威


司法院資訊處製作；財團法人民間司法改革基金會備份。
